臺灣臺北地方法院民事判決　　　　　　100年度再易字第35號
再審原告　　徐嘉珮
訴訟代理人　沈宏裕律師
再審被告　　寶來證券股份有限公司
法定代理人　林孝達
再審被告　　黃柏菁
上列當事人間聲請再審事件，再審原告對於本院臺北簡易庭民國
100年4月27日99年度金簡上字第6號確定判決提起再審之訴，本
院判決如下：
    主  文
再審之訴駁回。
再審訴訟費用由再審原告負擔。
    理  由
一、按再審之訴，應於30日之不變期間內提起，前項期間，自判
    決確定時起算；判決於送達前確定者，自送達時起算；其再
    審之理由發生或知悉在後者，均自知悉時起算，民事訴訟法
    第500條第1項、第2項定有明文。查，本件損害賠償等事件
    ，本院係於民國100年4月27日以99年度簡上字第6號判決確
    定（下稱原確定判決），並於100年4月29日將判決書送達再
    審原告，再審原告收受後即於同年5月5日提起本件再審之訴
    ，此有送達證書及再審之訴狀上本院收狀戳附卷可考，是再
    審原告提起本件再審，未逾前揭30日之不變期間，自屬合法
    ，合先敘明。
二、本件再審意旨略以：原確定判決具備下列重要證物漏未斟酌
    ，及發現未經審酌之證物等再審事由，爰依民事訴訟法第43
    6條之7及同法第496條第13款之規定提起本件再審，詳細情
    形如下：
  (一)就再審原告是否係依再審被告之指示而僅繳納融資差額1萬2
    ,000元部分：
  1.再審原告於97年9月16日經再審被告寶來證券股份有限公司
    （下稱寶來證券）通知前往補繳融資差額新臺幣（下同）1
    萬3,000元後，乃依向來習慣，提領1萬4,000元欲補繳包含
    利息之金額，業據再審原告提出臺灣銀行存摺及寶來證券寄
    發之通知書影本為憑。參以再審原告事後於97年10月7日經
    再審被告以簡訊通知少繳1,000元欲將之斷頭後，再審原告
    即立刻於隔日補繳1,500元，避免被斷頭之事實，亦有補繳
    證明可證，可知再審原告於97年9月18日之所以僅繳1萬2,00
    0元，確實係依寶來證券櫃臺人員之錯誤指示繳納，並非再
    審原告自己決定僅願繳1萬2,000元。
  2.再依證人即彰化銀行大安分行辦事員蔡怡蒨及寶來證券處理
    本件補繳之櫃臺人員曾宜於本院99年度北金簡字第12號案
    件中到庭證述之內容，及本件97年9月18日之融資現金償還
    申請書之內容係由寶來證券所開立，且其上填載之金額亦係
    彰化銀行以電腦所繕打等情以觀，更可證明原告僅繳1萬2,0
    00元，不可能係原告臨櫃時才自行決定之結果，而係依寶來
    證券之指示才僅繳納上開數額，寶來證券辯稱係依再審原告
    之指示並同意云云，顯與事實不符。
  3.另查，參諸再審原告前於鈞院審理時即已提出之維持率計算
    式及差額追繳明細表，可見不論再審原告於97年10月18日係
    繳1萬2,000元或1萬3,000元，均無法使維持率超過166%，顯
    見係因寶來證券之計算疏失，而使得再審原告有追繳紀錄。
    且依再審原告於原審時所提之97年9月18日下午4時24分之差
    額追繳明細表，足見該時即已出現再審原告尚欠1,000元之
    紀錄，再審被告黃柏菁身為專業之營業人員，自應即時通知
    ，不應遲至97年10月7日下午才通知。
  4.查前揭所列重要證物，如經採酌，即可證明再審原告於97年
    9月18日確係依再審被告之指示僅繳納1萬2,000元之事實，
    惟原審均未予以審酌。
  (二)就再審被告黃柏菁於97年10月8日僅以簡訊及電話通知補繳
    差額1,000元，是否違反通知義務？及寶來證券強制處分系
    爭股票是否違法部分：
  1.承前所述，再審原告於97年9月18日本欲繳納1萬3,000元，
    係因寶來證券櫃台人員之計算錯誤，才僅繳納1萬2,000元，
    就此造成系爭股票融資整戶維持率成數不足之原因及過失係
    可歸責於再審被告，而非再審原告，則再審被告自無從援引
    證券商辦理有價證券買賣融資融券業務操作辦法（下稱融資
    業務操作辦法）第24條第1項規定辯稱自己不負再度通知再
    審原告補繳之義務。且再審被告在97年9月18日即已發現再
    審原告有欠繳1,000元之紀錄，已如前述，則即使法無明文
    ，再審被告亦應善盡善良管理人之注意義務，立即通知，而
    非拖至98年10月7日下午4時以後才以簡訊知會，此亦構成注
    意義務之違反。
  2.依照我國證券交易法T+2交易制度，亦即不論以何種方式通
    知，皆自通知日起算為T日，需至T+2日未補款方該當違約交
    割、強制處分之要件，本件再審被告黃柏菁係遲至97年10月
    7日下午3時58分許才以簡訊通知再審原告補繳1,033元，則
    再審被告自應待至同年月9日前未補款，始能處分系爭股票
    。然依卷內電話錄音譯文所示，再審被告係於97年10月8日
    上午8時49分即以電話通知應於該日上午10時前補繳差額，
    又在8時51分以電話告知再審原告表示公司經理要求依法在
    第一盤即將處分等情，而事實上卻已在早上8時40分即委託
    第三人太平洋證券掛單賣出系爭股票，與上開說明顯然不符
    。況再審原告事實上亦已在97年10月8日上午9時以前即前往
    寶來證券補繳1,500元，有黃柏菁事後匯回該款項之交易紀
    錄可證，可見再審被告逕於通知後之次一營業日開盤時即處
    分系爭股票，顯無理由。
  3.又再審原告先前即已提出寶來證券97年10月31日、97年12月
    19日寄發之存證信函、及97年10月17日之存款憑條等物，證
    明再審原告係於97年10月8日早上9點前即已補繳差額，惟並
    未經原審採納。再審原告現又發現新證據，即臺灣高等法院
    檢察署（下稱高檢署）100年度上聲議字第2483號處分書第2
    頁第14至17行處，亦敘明再審原告於97年10月8日前往繳款
    1,000元之事實，故併以此作為提起再審之事由。
  (三)並先位聲明：1.原審及第一審不利於再審原告部分之判決（
    臺灣臺北地方法院簡易庭99年度北簡金字第12號判決）均廢
    棄；2.前項廢棄部分，再審被告應給連帶給付再審原告11萬
    0,300元，及自97年10月8日起至清償日止按年息5%計算之利
    息；3.第一項廢棄部分，再審被告應返還再審原告冠德建設
    公司上市股票5張（股票代號2520）。備位聲明：1.原審及
    第一審不利於再審原告部分之判決均廢棄；2.前項廢棄部分
    ，再審被告應連帶給付再審原告25萬2,328元，及自97年10
    月8日起至清償日止，按年息5%計算之利息。
三、按再審之訴顯無再審理由者，得不經言詞辯論，以判決駁回
    之，民事訴訟法第502條第2項定有明文。又所謂顯無再審理
    由，係指針對再審原告所主張之再審原因，無須另經調查辯
    論，即可判定其不足以動搖原確定判決所為判斷結果而言。
    次按當事人提起再審之訴，以發現未經斟酌或得使用之證據
    為理由者，必以該證據若經斟酌可受較有利益之裁判者為限
    （最高法院18年台上字第710號判例意旨可參）。換言之，
    該條之適用應限於該項證物如經斟酌，原判決將不致為如此
    論斷之情形者為必要；倘縱經斟酌，亦不足影響原判決之內
    容，或原判決曾於理由中說明其為不必要之證據者，即與該
    條所定之要件不符，而不得認已具備再審理由。
四、再審原告雖主張有前揭原審法院漏未審酌重要證物或發現新
    證據之再審事由，然查：
  (一)原審法院認定再審原告於97年9月18日僅補繳12,000元（不
    含利息），而非依寶來證券事前書面通知補繳1萬3,000元，
    係再審原告自己之決定，並非再審被告有何故意過失或可歸
    責情事所致一節，業已於其判決中詳述認定依據及理由，有
    該判決在卷可考。再審原告雖提出臺灣銀行存摺、寶來證券
    寄發之補繳通知書及先前補繳紀錄等物，證明其當天原係提
    領1萬4,000元欲前往補繳，不可能於臨櫃時始自行決定僅繳
    1萬2,000元等情，然上開證物及說明亦已經原審法院充分審
    酌而認為不可採，非如再審原告所稱均未予審酌，此觀原審
    判決第16頁4.以下即明。而再審原告雖又稱倘經採認證人蔡
    怡蒨及曾宜於原審中所為證言，即可為有利於再審原告之
    判斷云云，但查，原審法院即係以證人曾宜證稱：補繳通
    知單上記載應繳1萬3,000元，但再審原告當天沒有帶那麼多
    錢，表示只帶1萬2,000元，故證人曾宜才會幫再審原告重
    算，並依計算結果收取1萬2,000元加利息共1萬2,349元，再
    依此開立卷附存款憑條交予再審原告收執；否則客戶如果係
    依通知單所載數額繳納，其即不會再幫客戶重新算補繳數額
    等語，且證人蔡怡蒨所言亦大致相符等情，為其論據，而認
    定當天係由再審原告自行決定僅繳納部分差額1萬2,349元（
    見該案判決第15頁），可見原審法院顯已就證人曾宜、蔡
    怡蒨所為證言充分審酌；至於再審原告援引上開證人證稱融
    資現金償還申請書及存款憑條係由彰化銀行或寶來證券繕打
    、開立等語部分，本為再審被告所不爭，亦與原審法院上開
    認定結果間無何矛盾，足認此部分證據縱經採酌，亦顯然不
    致影響原審判決認定之結果。是依前揭說明，再審原告執此
    作為再審事由，即屬無據。
  (二)承前所述，再審原告於97年9月18日僅補繳1萬2,349元（含
    利息），尚難證明係因可歸責於再審被告之事實所致，既經
    認定在案，且再審原告所指前揭漏未審酌重要證據之情事，
    又無一可採，則再審原告再稱：再審被告係因自己計算錯誤
    ，僅收1萬2,349元，造成再審原告之股票融資整戶維持率成
    數不足，追繳紀錄未被取消，故再審被告事後不得援引融資
    業務操作辦法第24條第1項規定免除自己再次通知補繳之義
    務云云，即同樣失其依據，不足為採。
  (三)再審原告又稱：再審被告早於97年9月18日即得發現再審原
    告有欠繳1,000元之紀錄，即使法無明文，亦應立即通知補
    繳，不應遲至98年10月7日下午才通知，此亦違反其善良管
    理人之注意義務等情，惟按系爭融資業務操作辦法第23條第
    7項之規定：「委託人信用帳戶之整戶擔保維持率低於百分
    之120者，證券商應即通知委託人就各該筆不足擔保維持率
    之融資融券，於通知送達之日起2個營業日內補繳融資自備
    款或融券保證金差額」，可知證券商依法所負之通知義務，
    僅於委託人信用帳戶之整戶擔保維持率不足120%時，始應依
    法通知；而本件再審原告於97年9月18日補繳1萬2,349元後
    ，其信用帳戶之整戶擔保維持率即已達143.39%，此乃兩造
    所不爭之事實（見原審判決第18頁），揆諸前揭規定，再審
    被告本無須僅因再審原告欠繳1,000元而主動通知補繳；再
    審原告主張即使法無明文，再審被告亦應主動通知云云，實
    不知所據為何。況且，再審原告僅繳1萬2,000元係其決定之
    事實，既已經認定在案，實難期待再審被告應預見或可得預
    見有再通知再審原告補繳原先不足之1,000元之必要。故再
    審原告以此指摘再審被告有何未盡善良管理人注意義務之情
    事，亦非可採；由此可見再審原告此部分主張，對於原審判
    決認定之結果要不生任何影響，再審原告以此作為再審事由
    ，無足採認。
  (四)再者，再審原告雖又以原審卷附電話錄音譯文、黃柏菁97年
    10月8日匯款1,500元之回條等證物，說明再審被告係於97年
    10月7日下午才以電話或簡訊通知再審原告補繳，事後卻未
    待T+2日即兩日之後之97年10月9日，即於通知後之隔日即97
    年10月8日上午8時40分委託第三人太平洋證券掛單賣出系爭
    股票，並於同日上午9時許成交，於法不合、及即使如此，
    再審原告亦早於97年10月8日上午9時以前即已補繳差額，再
    審被告強制處分系爭股票顯有不當等情。然依系爭融資業務
    操作辦法第24條第2款之規定，即明定：「證券商依前條第
    七項（指第23條第7項而言）規定通知補繳差額後，委託人
    未於通知送達之日起二個營業日內補繳或僅補繳其部分者，
    證券商應依下列規定處理：...二、當日委託人整戶擔保維
    持率回升至百分之一百二十以上，得暫不處分其擔保品，但
    嗣後任一營業日又不足，且委託人未於當日下午自動補繳者
    ，自次一營業日起準用第三十九條第三項規定處分其擔保品
    」以觀，可知再審被告因再審原告前於97年9月18日僅補繳1
    萬2,349元，未依通知繳足應繳之1萬3,000元，嗣於97年10
    月7日又再次發生整戶擔保維持率低於120%之情形，卻未於
    該日下午自動補繳等情事，本得依前揭規定，於次一營業日
    即97年10月8日強制處分系爭股票，準此以觀，本件再審被
    告即使早於97年10月8日開盤前即委託第三人掛單賣出，於
    法亦無不合；原審判決亦係持同一理由，而為不利於再審原
    告之認定。果爾，則即使再審被告係於97年10月7日通知、
    而在翌日上午9時前即行掛單，或再審原告係早於97年10月8
    日上午9時以前即補進差額，均對上開認定結果不生影響，
    再審原告此部分主張，亦明顯無據。
  (五)基於同一理由，則再審原告於本審中提出高檢署100年度上
    聲議字第2483號處分書，並援引其中有關再審原告係於97年
    10月8日上午9時以前即補足差額一節之論述，為其所謂之新
    證據，亦無須加以審酌，併予說明。
五、從而，再審原告主張原審判決有未經斟酌或漏未斟酌之證據
    存在，與該等規定不合，其據以提起本件再審之訴，顯無理
    由，爰不經言詞辯論，逕予判決駁回。
六、依民事訴訟法第502條第2項、第78條，判決如主文。
中    華    民    國    100    年    10    月    31    日
                  民事第三庭   審判長法  官  郭美杏
                                     法  官  汪怡君
                                     法  官  吳若萍
以上正本係照原本作成。
本件不得上訴。
中    華    民    國    100    年    10    月    31    日
                                     書記官  王妤甄